臺灣士林地方法院民事判決　　　　　　　　 93年度醫字第1號
原　　　告　丙○○
　　　　　　丁○○
　　　　　　戊○○
共　　　同
訴訟代理人　陳化義律師
被　　　告　庚○○
　　　　　　己○○○
　　　　　　辛○○○○○○○
共　　　同
訴訟代理人　傅文民律師
複　代理人　乙○○
　　　　　　甲○○
上列當事人間侵權行為損害賠償事件，本院於中華民國95年4 月
17日言詞辯論終結，判決如下：
    主  文
原告之訴及假執行之聲請均駁回。
訴訟費用新台幣貳萬貳仟貳佰肆拾元，由原告丙○○負擔新台幣
壹萬壹仟伍佰柒拾捌元，原告丁○○負擔新台幣伍仟貳佰陸拾貳
元，餘由原告戊○○負擔。
    事實及理由
甲、程序方面：
    按「訴狀送達後，原告不得將原訴變更或追加他訴，但有下
    列情形之一者，不在此限：二請求之基礎事實同一者。」、
    「被告於訴之變更或追加無異議，而為本案之言詞辯論者，
    視為同意變更或追加。」民事訴訟法第255 條第1 項第2 款
    、第2 項分別定有明文。查原告起訴後於民國94年10月25日
    之言詞辯論期日當庭具狀追加原告戊○○及被告辛○○○○○○○，訴之聲明變更為請求被告三人連帶給付原告丙○○
    新台幣（下同）110 萬元、原告丁○○、戊○○各50萬元，
    及均自起訴狀繕本送達翌日起至清償日止，按年息百分之五
    計算之利息。核其追加及變更聲明，均是本於相同之基礎事
    實，被告對於上開追加及變更並無異議，且為本案之言詞辯
    論，揆諸前開法條規定，自應予准許。
乙、實體方面：
一、原告起訴主張：被告庚○○與蔡明耀合夥在台北市北投區○○○路○ 段52號開設萬泰診所，被告蔡明耀為萬泰診所之負
    責人，被告己○○○則在萬泰診所執行管理業務。原告丙○○之妻即原告丁○○、戊○○之母陳英招（下稱被害人），
    於91年1 月中旬因有感冒咳嗽情形，曾先後91年1 月25日、
    27日前往長宏診所、慈恩耳鼻喉科診所看診，惟尚未痊癒，
    嗣於91年1 月29日上午9 時30分許，由原告丁○○陪同前往
    萬泰診所就醫，接受被告庚○○診治，經被告庚○○量體溫
    發現有發燒現象，但誤診為心臟病，並請被害人服用一顆治
    療心臟病藥（Propranolol 40mg），再打一劑強心劑，之後
    留院觀察並打點滴治療。原告丁○○因有事先行離開，約同
    日上午10時多，萬泰診所即以電話告知病情危急，原告丁○○聞訊後趕到診所，見被害人臉色蒼白，被告庚○○卻未為
    適當之急救處理，延誤搶救之時間，經原告丁○○自行叫救
    護車將被害人送往台北榮民總醫院急診室時，已無呼吸、心
    跳，嗣經心肺功能急救無效，於同日中午12時10分宣告死亡
    。而被害人經臺灣士林地方法院檢察署檢察官督同法醫解剖
    後，送請法務部法醫研究所鑑定，認為被害人之死亡係細菌
    性大葉性肺炎引起呼吸衰竭所致，而被害人所罹患之細菌性
    大葉性肺炎，依行政院衛生署醫事審議委員會鑑定表示，當
    時被害人之情形，應避免給予上開治療心臟病樂（會造成血
    壓下降之副作用），以免生命徵象有惡化之後果。被告庚○○將被害人之症狀誤診為心臟病，並給予被害人上開治療心
    臟病樂，顯見被告庚○○之診斷及用藥均有過失，造成被害
    人吃了該藥後旋即出現昏迷現象，萬泰診所又缺乏加護病房
    急救設備，被告庚○○也未為適當之急救，終致被害人死亡
    結果之發生，自應負侵權行為之損害賠償責任。而被告己○○○在萬泰診所執行管理業務，有共同參與被告庚○○之侵
    權行為，應與被告庚○○負連帶賠償責任。另被告蔡明曜與
    庚○○係合夥經營醫療事業，自應負合夥人之連帶責任。爰
    依民法第184 條、第185 條、第192 條及第194 條及合夥之
    規定，請求被告三人連帶給付原告丙○○：扶養費40萬元及
    非財產損害賠償70萬元，以及原告丁○○、戊○○：非財產
    損害賠償各50萬元等語。並聲明：(一)被告應連帶給付原告丙○○110 萬元，以及原告丁○○、戊○○各50萬元，及均自
    起訴狀繕本送達翌日起至清償日止，按年息百分之五計算之
    利息。(二)願供擔保，請准宣告假執行。
二、被告三人則以：被害人前往被告庚○○與蔡明耀合夥開設之
    萬泰診所就診時，被告庚○○依被害人主訴症狀及進行檢查
    後判斷，認為被害人除感冒外，可能有心臟病，才給予一顆
    治療心臟病藥。在當時並無法診斷得知被害人患有細菌性大
    葉性肺炎，若非解剖鑑定，實無法知悉被害人患有上開疾病
    。縱然醫學進步昌明，但疾病診斷有其極限性，並非每位醫
    生對於每位患者均能迅速診斷出正確病因，而細菌性大葉性
    肺炎尚須佐以血液生化檢查始得知悉感染之狀況，血液生化
    檢查亦非一日內得以完成，被告庚○○與蔡明耀合夥開設之
    診所為一般診所，並無此種設備足以應付此項檢查。被告庚○○僅能依被害人之主訴及簡單儀器檢查，依其學識經驗及
    診所現有之設備進行初步診斷，已善盡診治之能事。至於原
    告以行政院醫事審議委員會鑑定報告，認為被害人就診時之
    情形，宜避免給予治療心臟病藥（會造成血壓下降之副作用
    ），被告庚○○用當時之用藥判斷應有疏失之情形。然本件
    被害人死亡原因為細菌性大葉性肺炎引起呼吸衰竭所致，而
    被害人至萬泰醫院就診時，病情嚴重，疾病進展已至末期，
    最後因呼吸衰竭死亡，與被告庚○○用藥間並無因果關係，
    且被告庚○○用藥之種類、數量均不足以引起細菌性大葉性
    肺炎，並非造成被害人死亡之原因。又被害人昏迷後至救護
    車到達前，被告庚○○也緊急為被害人施行心肺復甦術長達
    半小時，已盡力急救被害人，並無延誤急救之情形，與被害
    人因細菌性大葉性肺炎進展已至末期，最後因呼吸衰竭死亡
    間，也無因果關係，因此，原告主張被告庚○○應負侵權行
    為之損害賠償責任，即無理由。另被告蔡明耀雖登記為萬泰
    診所之負責醫師，實際上是與被告庚○○合夥開設萬泰診所
    ，各自獨力執行醫療業務，且合夥人之責任是在合夥不足清
    償時才須有連帶責任，原告主張被告辛○○○○○○○應負
    合夥人之連帶責任，尚無理由。又被告己○○○為專職家庭
    主婦，並未在萬泰診所擔任管理業務，原告主張被告己○○○有共同參與被告庚○○之侵權行為，應與被告庚○○負連
    帶賠償責任，亦無理由等語，均聲明：(一)駁回原告之訴及假
    執行之聲請。(二)如受不利之判決，願供擔保請准宣告免為假
    執行。
三、整理兩造不爭執之事實：（見95年2月15日之準備程序筆錄
    第1頁及第2頁，本院卷(二)第58頁、第59頁）
  (一)被害人為原告丙○○之妻、原告丁○○、戊○○之母，因有
    感冒咳嗽情形，於91年1 月29日上午9 時30分許前往被告蔡
    明曜開設之萬泰醫院接受被告庚○○醫生之診治，經被告庚○○量體溫發現有發燒現象，診斷為有高血壓，先給一顆治
    療心臟病藥（Propranolol） ，再打強心劑，之後留院觀察
    並打點滴，至同日上午10時30分許，因被害人細菌性大葉肺
    炎（經解剖發現），經急救無效而死亡。
  (二)被告庚○○涉及之業務過失致死罪嫌業由臺灣士林地方法院
    檢察署檢察官為不起訴處分確定（92年度偵字第4223號、93
    年度偵續字第55號），再議（臺灣高等法院檢察署93年度上
    聲議字第4420號處分書）被駁回，聲請交付審判（本院94年
    度聲判字第20號）亦被駁回。
  (三)被告蔡明曜與庚○○係合夥關係，由蔡明曜開設萬泰醫院，
    有被告提出合夥契約書為證（本院卷(二)第36頁）。
四、整理兩造之爭點：
  (一)被告庚○○可否診斷出被害人有肺炎成因及現象？被害人就
    診當時是否有心臟疾病？
  (二)被告庚○○當時之用藥與被害人之死亡，有無因果關係？
  (三)被告庚○○當時急救之處理是否適當？有無延誤急救之情形
    ？與被害人之死亡間有無因果關係？
  (四)如被告庚○○應負侵權行為之損害賠償責任，則被告己○○○及蔡明曜即萬泰診所應連帶負賠償之法律依據有無理由（
    己○○○有無共同侵權行為）？原告可請求之扶養費及財產
    損害賠償之數額若干？
五、得心證之理由：
  (一)原告主張被告庚○○將被害人之症狀診斷為心臟病，以及給
    被害人服用治療心臟病藥等，有醫療之疏失等語，固為被告
    庚○○所否認，並辯稱當時依被害人主訴症狀及經檢查之結
    果，判斷被害人除感冒外，可能有心臟病，才給予一顆治療
    心臟病的藥（見臺灣士林地方法院檢察署檢察官93年度偵續
    字第55號不起訴處分書第2頁第11行），且當時並無法診斷
    得知被害人實際患有細菌性大葉性肺炎，若非事後解剖鑑定
    ，實無法知悉被害人患有上開疾病等語。經查，依據91年1
    月29日被告庚○○於病歷記載，當時無法診斷為細菌性大葉
    性肺炎，見行政院醫事審議委員會93年10月19日衛署醫字第
    0930203937號鑑定報告（下稱第二次醫審會鑑定報告），附
    於臺灣士林地方法院檢察署檢察官93年度偵續字第55號卷宗
    第38頁可以參照。次查，被害人經臺灣士林地方法院檢察署
    檢察官督同法醫解剖後，送請法務部法醫研究所鑑定結果，
    固認為被害人生前另併有心肌肥厚、高血壓，顯示生前已患
    有心血管疾病等情（見法務部法醫研究所（91）法醫所醫鑑
    字第0148號鑑定報告，下稱法醫鑑定報告，第6 頁，見臺灣
    士林地方法院檢察署91年度相字第116 號卷第50頁）。然依
    行政院醫事審議委員會鑑定報告則記載：「‧‧被害人91年
    1 月29日前往萬泰診所時，主訴有骨頭酸痛、倦怠、咳嗽，
    已有5 、6 天，經檢查血壓為105/ 50mmHg 、心跳每分鐘14
    7 下，體溫37.2度‧‧根據病歷記載，病患（即被害人）當
    時血壓105/50mmHg，乃正常血壓，根據筆錄，萬醫師（即被
    告庚○○）認為病患有心律不整，乃給予Propranolol ，但
    病歷中沒有心律不整的診斷。‧‧萬醫師之診斷（心律不整
    ），在病歷中沒有資料支持‧‧」等語（見第二次醫審員會
    鑑定報告，附於臺灣士林地方法院檢察署檢察官93年度偵續
    字第55號卷宗第36頁），可知被害人於91年1 月29日前往萬
    泰診所進行診治當時之症狀，無高血壓，而僅是心跳較快而
    已，並無呈現不規則之心跳即心律不整之情形，亦即被害人
    當時並無心臟疾病之徵兆可供被告庚○○加以判斷，因此，
    被告庚○○在當時認為被害人有心律不整之診斷過程，以及
    因而給被害人服用治療心臟病藥（Propranolo l）之用藥，
    自有判斷上之過失。
  (二)按損害賠償之債，以有損害之發生及有責任原因之事實，並
    二者之間，有相當因果關係為成立要件。故原告所主張損害
    賠償之債，如不合於此項成立要件者，即難謂有損害賠償請
    求權存在，最高法院48年台上字第481 判例可以參照。經查
    ，被害人之死亡原因經解剖後發現是細菌性大葉性肺炎致呼
    吸衰竭死亡（見法醫鑑定報告第7 頁，臺灣士林地方法院檢
    察署91年度相字第116 號卷第51頁）。而被害人至萬泰診所
    就診時，病情嚴重，疾病進展已至末期，最後因呼吸衰竭死
    亡，與被告庚○○用藥間並無因果關係。且被告用藥及注射
    種類、數量均不足以引起細菌性大葉性肺炎，並非造成被害
    人死亡之原因，第二次醫審會鑑定報告就此部分亦詳述甚明
    （見臺灣士林地方法院檢察署檢察官93年度偵續字第55號卷
    宗第39頁）。因此，被害人至萬泰診所接受診治時，業已罹
    患細菌性大葉性肺炎，病情已至末期，之後導致呼吸衰竭死
    亡，核與被告庚○○當時錯誤診斷被害人有心律不整之心臟
    疾病，以及因而給被害人服用治療心臟病藥（Propranolol
    ）之不當用藥之醫療過失行為間，並無相當之因果關係存在
    ，揆諸前開判例意旨，被告庚○○尚無須就被害人之死亡結
    果負擔侵權行為損害賠償之責任。
  (三)被告庚○○辯稱在救護車到達前，確實有為被害人施行心肺
    復甦術之情形，核與臺北市政府消防救護紀錄表中急救處置
    一欄中所載「抵達現場，患者已DOA （dead on arrival 即
    到院前死亡），診所醫師已在做CPR （心肺復甦術）」之內
    容（見臺灣士林地方法院檢察署91年度相字第116 號卷第72
    頁）相符，且原告丁○○於當日即91年1 月29日接受台北市
    政府警察局北投分局長安派出所偵訊中亦供稱：「我到診所
    就看到醫師在對我母親作急救處置，我在10時57分打119 通
    知救護車送我母親到榮民總醫院作急救，大約在12時，醫院
    宣布急救無效‧‧」等語（見同上相驗卷宗第7 頁背面），
    足見，被告庚○○在被害人轉送其他醫院前為其做心肺復甦
    術，應可認為已為急救被害人生命之措施，尚無證據認為被
    告庚○○有延誤急救之情形。況被害人是因細菌性大葉性肺
    炎進展已至末期，最後因呼吸衰竭死亡，其死亡之結果與被
    告庚○○之急救行為或是該診所否有配備相當之急救設備間
    ，亦無相當之因果關係。因此，原告以被告庚○○未為適當
    之急救處理並有延誤搶救時間為由，主張被告庚○○應就被
    害人之死亡結果負擔侵權行為損害賠償之責任，亦無理由。
  (四)被告庚○○既無須就被害人之死亡結果負擔侵權行為損害賠
    償之責任，已如前述，則原告請求被告己○○○及蔡明曜即
    萬泰診所應連帶負損害賠償責任，自無理由。
六、綜上所述，被告庚○○就被害人於91年1 月29日前往萬泰診
    所進行診治當時之症狀，無高血壓，而僅是心跳較快而已，
    並無呈現不規則之心跳即心律不整之情形，尚難認定被害人
    當時有心臟疾病之徵兆，被告庚○○診斷認為被害人有心律
    不整之診斷過程，以及因而給被害人服用治療心臟病藥之用
    藥行為，均有判斷上之過失。惟被害人之死亡原因是罹患細
    菌性大葉性肺炎致呼吸衰竭死亡，其至萬泰診所就診時，病
    情嚴重，疾病進展已至末期，最後因呼吸衰竭死亡，與被告
    庚○○過失之診斷及用藥行為間，並無相當因果關係存在。
    另被告庚○○在被害人轉送其他醫院前為其做心肺復甦術，
    為急救被害人生命之措施，尚無證據認為被告庚○○有延誤
    急救之情形。又被害人之死亡之結果與被告庚○○之急救行
    為及該診所否有配備相當之急救設備間，亦無相當之因果關
    係，因此，原告主張被告庚○○應就被害人之死亡結果負擔
    侵權行為損害賠償之責任，以及被告己○○○及蔡明曜即萬
    泰診所應連帶負賠償責任，均屬無據。從而，原告依民法第
    18 4條、第185 條、第192 條及第194 條及合夥之規定，請
    求被告三人連帶給付原告丙○○：扶養費40萬元及非財產損
    害賠償70萬元，以及原告丁○○、戊○○：非財產損害賠償
    各50萬元及遲延利息，均無理由，應予駁回。而假執行宣告
    之聲請亦失所附麗，應併予駁回之。
七、法院為終局判決時，應依職權為訴訟費用之裁判，民事訴訟
    法第87條第1 項有明文規定，爰依原告所繳訴訟費用及敗訴
    金額比例計算後，原告應負擔之訴訟費用如主文所示。
八、本件為判決基礎之事證已臻明確，兩造其餘攻擊防禦及立證
    方法，核於判決結果不生影響，毋庸一一論述，附此敘明。
九、訴訟費用負擔之依據：民事訴訟法第78條、第85條第1項。
中　　華　　民　　國　　96　　年　　5 　　月　　1 　　日
                  民事第二庭審判長法  官  陳介源
                                  法  官  李瑜娟
                                  法  官  林政佑
以上正本證明與原本無異。
如對本判決上訴須於判決送達後20日內向本院提出上訴狀。
中　　華　　民　　國　　96　　年　　5 　　月　　9 　　日
                                  書記官  楊錫芬
